---
title: "Principios básicos de la Sistemática"
subtitle: "Terminología, árboles filogenéticos y su relevancia en Zoología de Invertebrados"
author: "Sergio Melgar"
date: 07-20-2026
date-format: "DD [de] MMMM, YYYY"
lang: es
format:
  revealjs:
    theme: [default, tema.scss]
    slide-number: c/t
    footer: "Sistemática y Filogenia — Invertebrados"
    transition: fade
    background-transition: fade
    controls: true
    progress: true
    center: false
    embed-resources: false
    chalkboard: true
    code-fold: false
    fig-align: center
    fig-format: png
    fig-dpi: 150
execute:
  echo: false
  warning: false
  message: false
  freeze: auto
---

```{r}
#| label: setup
#| include: false

library(ape)

# Paleta de colores institucional del curso
col_dark   <- "#0B4F6C"
col_teal   <- "#0B7285"
col_teal2  <- "#4FB3BF"
col_coral  <- "#E0883A"
col_red    <- "#C0392B"
col_green  <- "#3F8F5A"
col_gray   <- "#6B8A94"
col_bg     <- "#FBFCFC"

# --- funciones auxiliares reutilizadas en varios esquemas ---

# Lista de descendientes (tips) de cada nodo de un árbol ape
tips_desc <- function(tree){
  n <- length(tree$tip.label)
  desc <- vector("list", max(tree$edge))
  for(i in 1:n) desc[[i]] <- i
  po <- tree$edge[postorder(tree), ]
  for(k in 1:nrow(po)){
    parent <- po[k,1]; child <- po[k,2]
    desc[[parent]] <- unique(c(desc[[parent]], desc[[child]]))
  }
  desc
}

# Dibuja un árbol resaltando un subconjunto de puntas (para mono/para/polifilia)
plot_grouping <- function(tree, target_tips, titulo, col_main, col_dim="grey75", cex.lab=1.25){
  d <- tips_desc(tree)
  n <- length(tree$tip.label)
  target_idx <- match(target_tips, tree$tip.label)
  ecol <- rep(col_dim, nrow(tree$edge))
  for(e in 1:nrow(tree$edge)){
    child <- tree$edge[e,2]
    if(child <= n){
      if(child %in% target_idx) ecol[e] <- col_main
    } else {
      if(all(d[[child]] %in% target_idx)) ecol[e] <- col_main
    }
  }
  tcol <- ifelse(1:n %in% target_idx, col_main, col_dim)
  plot(tree, edge.width=5, edge.color=ecol, tip.color=tcol, cex=cex.lab,
       font=ifelse(1:n %in% target_idx,2,1), no.margin=FALSE, label.offset=0.05)
  title(titulo, col.main=col_main, cex.main=1.25, font.main=2)
}
```

# Introducción

## Objetivos de la clase {.smaller}

Al finalizar esta sesión, el estudiante será capaz de:

::: incremental
-   Definir **sistemática** y **taxonomía** y diferenciarlas con claridad.
-   Manejar la **terminología esencial** de la sistemática biológica.
-   Interpretar correctamente un **árbol filogenético**: sus partes y su lógica.
-   Distinguir entre grupos **monofiléticos, parafiléticos y polifiléticos**.
-   Comprender por qué la filogenia **reorganizó** la clasificación clásica de los invertebrados.
-   Argumentar la **relevancia** del enfoque filogenético en el estudio de los invertebrados.
:::

## ¿Por qué empezar por aquí? {background-color="#0B4F6C"}

::: {style="color:white; font-size:1.1em;"}
Los invertebrados representan más del **95% de las especies animales** descritas.

Sin un marco sistemático y filogenético claro, es imposible:

-   comunicar hallazgos de forma inequívoca,
-   comparar resultados entre investigadores,
-   ni entender la **historia evolutiva** de este grupo tan diverso.
:::

# Sistemática y taxonomía

## Sistemática: definición

::: caja-termino
**Sistemática** es la disciplina biológica que estudia la **diversidad de los organismos** y las **relaciones evolutivas (de parentesco)** entre ellos, para ordenarlas en un sistema de clasificación.
:::

-   Integra evidencia morfológica, molecular, ecológica y del desarrollo.
-   Su producto final es un **sistema de clasificación que refleja la evolución**.
-   Es la disciplina "paraguas" que incluye a la taxonomía.

## Términos que suelen confundirse

::::::: columns
:::: {.column width="50%"}
::: {.caja-termino style="height:280px;"}
**Sistemática**

Estudia el parentesco evolutivo entre organismos y construye la clasificación.
:::
::::

:::: {.column width="50%"}
::: {.caja-termino style="height:280px;"}
**Taxonomía**

Teoría y práctica de **describir, nombrar y ordenar** organismos en taxones.
:::
::::
:::::::

::: fragment
La taxonomía es una **herramienta** de la sistemática; la clasificación es su **producto**.
:::

## Breve contexto histórico

::: incremental
-   **Carl Linneo (S. XVIII):** sistema jerárquico y nomenclatura binomial — base de la taxonomía moderna.
-   **Charles Darwin (1859):** la clasificación debía reflejar **ascendencia común**, no solo similitud.
-   **Willi Hennig (1950–60s):** funda la **sistemática filogenética (cladística)** — clasificar según genealogía estricta.
-   **Últimas 3 décadas:** datos **moleculares** revolucionan la filogenia de invertebrados (p. ej. reorganización de Bilateria).
:::

## ¿Por qué importa tanto en invertebrados?

-   Es el grupo animal con **mayor diversidad de planes corporales** (Bauplan).
-   Muchos caracteres morfológicos son producto de **convergencia evolutiva** → fácil clasificar mal si solo se usa morfología superficial.
-   La sistemática ordena ese universo de formas en un marco **comprobable y predictivo**.

::: caja-clave
Sin sistemática rigurosa, términos como "gusano" o "concha" agrupan organismos que **no están emparentados**.
:::

# Terminología esencial

## Taxón y categoría taxonómica

::: caja-termino
**Taxón** (pl. *taxa*): unidad o grupo concreto de organismos reconocido formalmente en una clasificación (p. ej. *Mollusca*, *Octopus vulgaris*).
:::

::: caja-termino
**Categoría taxonómica (rango)**: el **nivel jerárquico** que ocupa un taxón (p. ej. Filo, Clase, Género).
:::

::: fragment
*Mollusca* es un **taxón** que ocupa la **categoría** de Filo.
:::

## La jerarquía linneana

```{r}
#| label: fig-jerarquia
#| fig-width: 8.5
#| fig-height: 5.6
#| fig-cap: "Categorías taxonómicas principales, de mayor a menor inclusividad."

niveles <- c("Reino","Filo","Clase","Orden","Familia","Género","Especie")
n <- length(niveles)
par(mar=c(0.5,0.5,0.5,0.5))
plot(0,0,type="n", xlim=c(0,10), ylim=c(0.3,n+0.7), axes=FALSE, xlab="", ylab="")
widths <- seq(8.6, 2.6, length.out=n)
cols <- colorRampPalette(c(col_dark, col_teal2))(n)
for(i in 1:n){
  y <- n - i + 1
  w <- widths[i]
  rect(5-w/2, y-0.36, 5+w/2, y+0.36, col=cols[i], border="white", lwd=2)
  text(5, y, niveles[i], col="white", font=2, cex=1.25)
}
```

## Ejemplo aplicado: el pulpo común

```{r}
#| label: fig-ejemplo-taxon
#| fig-width: 8.5
#| fig-height: 5.6
#| fig-cap: "Jerarquía taxonómica completa de Octopus vulgaris."

tax <- data.frame(
  nivel = c("Reino","Filo","Clase","Orden","Familia","Género","Especie"),
  valor = c("Animalia","Mollusca","Cephalopoda","Octopoda","Octopodidae","Octopus","O. vulgaris")
)
par(mar=c(0.3,0.3,0.3,0.3))
plot(0,0,type="n", xlim=c(0,10), ylim=c(0.2,7.8), axes=FALSE, xlab="", ylab="")
for(i in 1:7){
  y <- 8 - i
  rect(0.2,y-0.36,4.3,y+0.36, col=col_dark, border=NA)
  text(2.25,y,tax$nivel[i], col="white", font=2, cex=1.05)
  rect(4.5,y-0.36,9.6,y+0.36, col=col_teal2, border=NA)
  text(7.05,y,tax$valor[i], col="white", font=3, cex=1.05)
  if(i<7) arrows(2.25,y-0.36,2.25,y-0.66, length=0.09, col=col_gray, lwd=2.5)
}
```

## Nomenclatura binomial

::: caja-termino
Todo **nombre científico de especie** se compone de dos partes en latín (o latinizadas):

**Género** + **epíteto específico**, siempre en *cursiva*.
:::

-   Ejemplo: ***Octopus vulgaris*** Cuvier, 1797
-   El **género** siempre inicia con mayúscula; el epíteto, en minúscula.
-   Regida internacionalmente por el **Código Internacional de Nomenclatura Zoológica (ICZN)** para animales.

::: caja-clave
El nombre científico evita la ambigüedad de los nombres comunes, que cambian entre regiones e idiomas.
:::

## El concepto de especie

Existen varios criterios; en zoología de invertebrados suelen combinarse:

::: incremental
-   **Concepto biológico:** poblaciones que se reproducen entre sí y producen descendencia fértil.
-   **Concepto morfológico:** diferencias diagnósticas de forma y estructura.
-   **Concepto filogenético:** el linaje más pequeño diagnosticable con un ancestro común exclusivo.
:::

::: {.fragment .caja-clave}
En invertebrados, reproducción asexual, especies crípticas y escaso registro conductual hacen que el concepto **filogenético/morfológico** sea frecuentemente el más práctico.
:::

# De la clasificación a la filogenia

## ¿Qué es la filogenia?

::: caja-termino
**Filogenia**: la historia evolutiva de las relaciones de parentesco entre un conjunto de organismos o linajes.
:::

-   Se representa gráficamente mediante un **árbol filogenético**.
-   Es una **hipótesis científica**, contrastable y revisable con nueva evidencia.
-   Hoy integra datos morfológicos **y** moleculares (ADN, ARN, genomas completos).

## ¿Qué es un árbol filogenético?

::: caja-termino
Diagrama ramificado que representa las **hipótesis de parentesco evolutivo** entre taxones, a partir de un ancestro común.
:::

Permite responder preguntas como:

-   ¿Qué grupos están más emparentados entre sí?
-   ¿En qué orden aparecieron ciertos caracteres?
-   ¿Es válida una clasificación tradicional a la luz de la evolución?

## Anatomía de un árbol filogenético

```{r}
#| label: fig-anatomia
#| fig-width: 9
#| fig-height: 5.6
#| fig-cap: "Elementos básicos de un árbol filogenético."

tree <- read.tree(text="((Taxon_A,Taxon_B),(Taxon_C,(Taxon_D,Taxon_E)));")
par(mar=c(0.5,0.5,0.5,0.5))
plot(tree, edge.width=4, edge.color=col_dark, tip.color=col_dark, cex=1.3,
     label.offset=0.05, no.margin=FALSE, x.lim=c(0,4.6))
nodelabels(pch=19, col=col_coral, cex=2)
tiplabels(pch=19, col=col_teal, cex=1.6)
rootedge <- 0.35
lastPP <- get("last_plot.phylo", envir = .PlotPhyloEnv)
text(0.2, 2.5, "Raíz", col=col_red, font=2, cex=1.5, pos=3)
text(2.0, 1.2, "Nodo (ancestro hipotético)", col=col_coral, font=2, cex=1.5, pos=1)
segments(2.5,1.2,3,1.5, col=col_coral, lty=2)
text(3.7, 4.7, "Punta / OTU", col=col_teal, font=2, cex=1.5, pos=4, xpd=TRUE)
segments(2.3,4.1,2.6,4.5, col=col_gray, lty=2)
text(2.25,4.1,"Rama", col=col_gray, font=2, cex=01.5, pos=1)
```

## Vocabulario del árbol {.smaller}

::: incremental
-   **Raíz:** el ancestro común más antiguo representado en el árbol.
-   **Nodo (interno):** punto de bifurcación → representa un **ancestro hipotético común**.
-   **Rama (arista):** conecta dos nodos y representa un **linaje** a través del tiempo.
-   **Punta / hoja / OTU** (*Operational Taxonomic Unit*): los taxones actuales, en los extremos.
-   **Clado:** un nodo **y todos** sus descendientes.
-   **Topología:** el patrón de ramificación — la información de parentesco real del árbol.
:::

```{r}
#| label: fig-anatomia2
#| fig-width: 9
#| fig-height: 4
#| fig-cap: "Elementos básicos de un árbol filogenético."

tree <- read.tree(text="((Taxon_A,Taxon_B),(Taxon_C,(Taxon_D,Taxon_E)));")
par(mar=c(0.5,0.5,0.5,0.5))
plot(tree, edge.width=4, edge.color=col_dark, tip.color=col_dark, cex=1.3,
     label.offset=0.05, no.margin=FALSE, x.lim=c(0,4.6))
nodelabels(pch=19, col=col_coral, cex=2)
tiplabels(pch=19, col=col_teal, cex=1.6)
rootedge <- 0.35
lastPP <- get("last_plot.phylo", envir = .PlotPhyloEnv)
text(0.2, 2.5, "Raíz", col=col_red, font=2, cex=1.5, pos=3)
text(2.0, 1.2, "Nodo (ancestro hipotético)", col=col_coral, font=2, cex=1.5, pos=1)
segments(2.5,1.2,3,1.5, col=col_coral, lty=2)
text(3.7, 4.7, "Punta / OTU", col=col_teal, font=2, cex=1.5, pos=4, xpd=TRUE)
segments(2.3,4.1,2.6,4.5, col=col_gray, lty=2)
text(2.25,4.1,"Rama", col=col_gray, font=2, cex=01.5, pos=1)
```

## Un detalle clave para leer árboles

::: caja-clave
Un árbol se puede **rotar libremente** en sus nodos sin cambiar su significado: **el orden de las puntas no indica parentesco**, solo la **topología** (los nodos que comparten) lo indica.
:::

```{r}
#| label: fig-rotacion
#| fig-width: 9
#| fig-height: 4.2
#| fig-cap: "Dos representaciones equivalentes del mismo árbol."

par(mfrow=c(1,2), mar=c(1,1,2,1))
t1 <- read.tree(text="((A,B),(C,D));")
plot(t1, edge.width=4, edge.color=col_teal, cex=1.3, no.margin=FALSE)
title("Versión 1", col.main=col_dark)
t2 <- read.tree(text="((D,C),(B,A));")
plot(t2, edge.width=4, edge.color=col_teal, cex=1.3, no.margin=FALSE)
title("Versión 2 (misma topología)", col.main=col_dark)
```

## Grupo hermano y grupo externo

```{r}
#| label: fig-outgroup
#| fig-width: 9
#| fig-height: 5.2
#| fig-cap: "El grupo externo (outgroup) permite enraizar el árbol y polarizar los caracteres."

tree <- read.tree(text="(Outgroup,(Taxon_A,(Taxon_B,Taxon_C)));")
n <- length(tree$tip.label)
tcol <- c(col_red, col_teal, col_teal, col_teal)
par(mar=c(0.5,0.5,0.5,0.5))
plot(tree, edge.width=4, edge.color=col_dark, tip.color=tcol, cex=1.3,
     font=2, label.offset=0.05, no.margin=FALSE)
```

::: incremental
-   **Grupo interno (*ingroup*):** el conjunto de taxones que realmente interesa estudiar.
-   **Grupo externo (*outgroup*):** un taxón **fuera** del grupo de interés, usado para **enraizar** el árbol.
-   **Grupos hermanos:** dos linajes que son el pariente más cercano entre sí (comparten un nodo exclusivo).
:::

# Monofilia, parafilia y polifilia

## Por qué esta distinción es crucial

::: caja-clave
La sistemática filogenética moderna solo acepta como grupos válidos (naturales) a los **grupos monofiléticos (clados)**.
:::

Esto tuvo un impacto directo en la zoología de invertebrados:

::: fragment
**"Invertebrata"** (todos los animales sin columna vertebral) **no es un clado**: es un grupo definido por la *ausencia* de un carácter, y **excluye** a un grupo de descendientes (los vertebrados) del mismo ancestro común de Animalia.
:::

## Tres tipos de agrupamiento

```{r}
#| label: fig-mono-para-poli
#| fig-width: 11.5
#| fig-height: 4.8
#| fig-cap: "Comparación entre grupo monofilético, parafilético y polifilético."

newick5 <- "(Porifera,(Cnidaria,((Mollusca,Arthropoda),Chordata)));"
t5 <- read.tree(text=newick5)

par(mfrow=c(1,3), mar=c(1,0.5,3,0.5))
plot_grouping(t5, c("Mollusca","Arthropoda"),
              "Monofilético", col_green, cex.lab=1.05)
plot_grouping(t5, c("Porifera","Cnidaria","Mollusca","Arthropoda"),
              "Parafilético", col_coral, cex.lab=1.05)
plot_grouping(t5, c("Cnidaria","Chordata"),
              "Polifilético", col_red, cex.lab=1.05)
```

## Definiciones precisas {.smaller}

::: caja-termino
**Monofilético (clado):** un ancestro común **+ TODOS** sus descendientes. ✔ Grupo natural válido.
:::

::: caja-termino
**Parafilético:** un ancestro común + **algunos** de sus descendientes (excluye a uno o más subgrupos). Ejemplo: *"Invertebrata"*, *"Reptilia"* clásica (excluye a las aves).
:::

::: caja-termino
**Polifilético:** grupo que **no incluye** al ancestro común más reciente de todos sus miembros; suele basarse en similitud por **convergencia**, no por parentesco real.
:::

# Homología, caracteres y construcción de árboles

## Homología vs. analogía

::::::: columns
:::: {.column width="50%"}
::: {.caja-termino style="height:220px;"}
**Homología**

Semejanza por **ascendencia común**. Ej.: el plan corporal segmentado de anélidos y artrópodos (con matices).
:::
::::

:::: {.column width="50%"}
::: {.caja-termino style="height:220px;"}
**Analogía (convergencia)**

Semejanza por **función similar**, sin ancestro común reciente. Ej.: los ojos tipo cámara del pulpo y de los vertebrados.
:::
::::
:::::::

::: {.fragment .caja-clave}
Solo la **homología** aporta información válida para reconstruir filogenias.
:::

## Tipos de caracteres homólogos

::: incremental
-   **Plesiomorfía:** estado **ancestral** de un carácter (compartido con el grupo externo).
-   **Apomorfía:** estado **derivado** (nuevo) de un carácter.
-   **Sinapomorfía:** apomorfía **compartida** por dos o más taxones → evidencia de que forman un clado.
-   **Autapomorfía:** apomorfía exclusiva de **un solo** taxón (útil para diagnosticarlo, no para agrupar).
:::

## Mapeo de caracteres en el árbol

```{r}
#| label: fig-caracteres
#| fig-width: 9
#| fig-height: 5.6
#| fig-cap: "Las sinapomorfías (cuadros) marcan el origen de clados; la autapomorfía (rombo) es exclusiva de una punta."

tree <- read.tree(text="(Outgroup,(Taxon_A,(Taxon_B,Taxon_C)));")
par(mar=c(0.5,0.5,0.5,0.5))
plot(tree, edge.width=4, edge.color=col_dark, tip.color=col_dark, cex=1.3,
     font=2, label.offset=0.05, no.margin=FALSE, x.lim=c(0,4.2))

lastPP <- get("last_plot.phylo", envir = .PlotPhyloEnv)
xx <- lastPP$xx; yy <- lastPP$yy

nodo_ingroup <- getMRCA(tree, c("Taxon_A","Taxon_B","Taxon_C"))
nodo_BC      <- getMRCA(tree, c("Taxon_B","Taxon_C"))
tip_C        <- match("Taxon_C", tree$tip.label)

# sinapomorfia 1: en el nodo que une a A,B,C (carácter compartido por el ingroup, ausente en el outgroup)
points(xx[nodo_ingroup], yy[nodo_ingroup], pch=22, bg=col_coral, cex=2.6, col="white")
text(xx[nodo_ingroup], yy[nodo_ingroup], "S1", cex=0.65, font=2, col="white")

# sinapomorfia 2: en el nodo que une a B y C
points(xx[nodo_BC], yy[nodo_BC], pch=22, bg=col_teal, cex=2.6, col="white")
text(xx[nodo_BC], yy[nodo_BC], "S2", cex=0.65, font=2, col="white")

# autapomorfia: en la rama terminal de C (exclusiva de C)
points((xx[tip_C]+xx[nodo_BC])/2, yy[tip_C], pch=23, bg=col_red, cex=2.4, col="white")
text((xx[tip_C]+xx[nodo_BC])/2, yy[tip_C], "A", cex=0.65, font=2, col="white")
```

## ¿Cómo se construyen los árboles?

::: incremental
-   **Datos morfológicos:** caracteres anatómicos, del desarrollo, ultraestructurales.
-   **Datos moleculares:** secuencias de ADN/ARN (p. ej. 18S rRNA, COI — *código de barras genético*).
-   **Métodos de inferencia:**
    -   **Parsimonia** (cladística clásica): el árbol que exige el **menor número de cambios**.
    -   **Máxima verosimilitud (Maximum Likelihood)**.
    -   **Inferencia bayesiana**.
:::

::: {.fragment .caja-clave}
Hoy la práctica más robusta combina evidencia **morfológica + molecular**: la llamada **taxonomía integrativa**.
:::

## Genes homólogos, parálogos y ortólogos

[![Genes homólogos, parálogos y ortólogos](https://upload.wikimedia.org/wikipedia/commons/3/32/Ortholog_paralog_analog_examples-ES.svg){fig-alt="Genes homólogos, parálogos y ortólogos" fig-align="center"}](https://commons.wikimedia.org/wiki/File:Ortholog_paralog_analog_examples-ES.svg)

# La filogenia transformó la clasificación de invertebrados

## La revolución molecular en Bilateria

Los datos moleculares (fines de los 90) reorganizaron por completo el árbol de los animales bilaterales:

```{r}
#| label: fig-bilateria
#| fig-width: 10
#| fig-height: 6
#| fig-cap: "Filogenia simplificada de los principales linajes animales (basada en evidencia molecular)."

newick <- "(Porifera,(Cnidaria,(((Nematoda,Arthropoda),(Platyhelminthes,(Annelida,Mollusca))),(Echinodermata,Chordata))));"
tr <- read.tree(text=newick)
par(mar=c(0.5,0.5,0.5,11))
plot(tr, edge.width=4, edge.color=col_dark, tip.color=col_dark, cex=1.15,
     label.offset=0.03, no.margin=FALSE)

lastPP <- get("last_plot.phylo", envir = .PlotPhyloEnv)
xx <- lastPP$xx; yy <- lastPP$yy

nodo_ecdysozoa     <- getMRCA(tr, c("Nematoda","Arthropoda"))
nodo_lofotrocozoa  <- getMRCA(tr, c("Platyhelminthes","Annelida","Mollusca"))
nodo_protostomia   <- getMRCA(tr, c("Nematoda","Arthropoda","Platyhelminthes","Annelida","Mollusca"))
nodo_deuterostomia <- getMRCA(tr, c("Echinodermata","Chordata"))

tips_prot <- match(c("Nematoda","Arthropoda","Platyhelminthes","Annelida","Mollusca"), tr$tip.label)
segments(xx[nodo_protostomia]-0.12, min(yy[tips_prot])-0.3, xx[nodo_protostomia]-0.12, max(yy[tips_prot])+0.3, col=col_coral, lwd=3)
text(xx[nodo_protostomia]-0.2, mean(range(yy[tips_prot]))+0.2, "Protostomia", srt=90, col=col_coral, font=2, cex=0.9, pos=3)

points(xx[nodo_ecdysozoa], yy[nodo_ecdysozoa], pch=19, col=col_teal, cex=1.6)
text(xx[nodo_ecdysozoa], yy[nodo_ecdysozoa]+.15, "Ecdysozoa", col=col_teal, font=2, cex=0.85, pos=2, xpd=TRUE)

points(xx[nodo_lofotrocozoa], yy[nodo_lofotrocozoa], pch=19, col=col_green, cex=1.6)
text(xx[nodo_lofotrocozoa], yy[nodo_lofotrocozoa]+0.15, "Lophotrochozoa", col=col_green, font=2, cex=0.85, pos=2, xpd=TRUE)

points(xx[nodo_deuterostomia], yy[nodo_deuterostomia], pch=19, col=col_red, cex=1.6)
text(xx[nodo_deuterostomia], yy[nodo_deuterostomia]+0.15, "Deuterostomia", col=col_red, font=2, cex=0.85, pos=2, xpd=TRUE)
```

## Lo que este árbol cambió {.smaller}

::: incremental
-   Se abandona el criterio antiguo (celoma, segmentación) como único ordenador y se reconocen **tres grandes clados** dentro de Protostomia y Deuterostomia:
    -   **Ecdysozoa:** animales que **mudan una cutícula** (Artrópodos, Nematodos, entre otros).
    -   **Lophotrochozoa:** incluye moluscos, anélidos, platelmintos, entre otros — unidos por evidencia molecular más que morfológica evidente.
    -   **Deuterostomia:** equinodermos, cordados y grupos afines.
-   **Artrópodos y nematodos**, muy distintos morfológicamente, resultaron **más emparentados entre sí** que con anélidos (antes agrupados por tener celoma/segmentación).
-   Esto demuestra el poder — y la necesidad — del enfoque filogenético frente a la sola similitud morfológica.
:::

```{r}
#| label: fig-bilateria2
#| fig-width: 10
#| fig-height: 4
#| fig-cap: "Filogenia simplificada de los principales linajes animales (basada en evidencia molecular)."

plot(tr, edge.width=4, edge.color=col_dark, tip.color=col_dark, cex=1.15,
     label.offset=0.03, no.margin=FALSE)

lastPP <- get("last_plot.phylo", envir = .PlotPhyloEnv)
xx <- lastPP$xx; yy <- lastPP$yy

nodo_ecdysozoa     <- getMRCA(tr, c("Nematoda","Arthropoda"))
nodo_lofotrocozoa  <- getMRCA(tr, c("Platyhelminthes","Annelida","Mollusca"))
nodo_protostomia   <- getMRCA(tr, c("Nematoda","Arthropoda","Platyhelminthes","Annelida","Mollusca"))
nodo_deuterostomia <- getMRCA(tr, c("Echinodermata","Chordata"))

tips_prot <- match(c("Nematoda","Arthropoda","Platyhelminthes","Annelida","Mollusca"), tr$tip.label)
segments(xx[nodo_protostomia]-0.12, min(yy[tips_prot])-0.3, xx[nodo_protostomia]-0.12, max(yy[tips_prot])+0.3, col=col_coral, lwd=3)
text(xx[nodo_protostomia]-0.2, mean(range(yy[tips_prot]))+0.2, "Protostomia", srt=90, col=col_coral, font=2, cex=0.9, pos=3)

points(xx[nodo_ecdysozoa], yy[nodo_ecdysozoa], pch=19, col=col_teal, cex=1.6)
text(xx[nodo_ecdysozoa], yy[nodo_ecdysozoa]+.15, "Ecdysozoa", col=col_teal, font=2, cex=0.85, pos=2, xpd=TRUE)

points(xx[nodo_lofotrocozoa], yy[nodo_lofotrocozoa], pch=19, col=col_green, cex=1.6)
text(xx[nodo_lofotrocozoa], yy[nodo_lofotrocozoa]+0.15, "Lophotrochozoa", col=col_green, font=2, cex=0.85, pos=2, xpd=TRUE)

points(xx[nodo_deuterostomia], yy[nodo_deuterostomia], pch=19, col=col_red, cex=1.6)
text(xx[nodo_deuterostomia], yy[nodo_deuterostomia]+0.15, "Deuterostomia", col=col_red, font=2, cex=0.85, pos=2, xpd=TRUE)
```

# Relevancia del enfoque filogenético

## ¿Por qué es indispensable en invertebrados?

::: incremental
-   **Orienta la taxonomía:** permite proponer clasificaciones que reflejan la evolución real, no solo similitud superficial.
-   **Detecta especies crípticas:** organismos morfológicamente idénticos pero genéticamente distintos (frecuente en invertebrados).
-   **Guía la conservación:** prioriza linajes evolutivos únicos, no solo especies aisladas.
-   **Permite reconstruir la evolución de caracteres:** ¿cuándo apareció la metamería? ¿cuántas veces evolucionó el parasitismo?
-   **Sustenta la biogeografía histórica:** de dónde y cómo se dispersaron los linajes.
-   **Es la base del *DNA barcoding*** para identificación rápida de especies (uso de COI, 18S).
:::

## Ejemplo de aplicación práctica

::: caja-clave
Estudios filogenéticos moleculares han revelado que muchas "especies" morfológicamente uniformes de invertebrados marinos y de agua dulce son en realidad **complejos de especies crípticas**, con implicancias directas para la conservación y el manejo pesquero.
:::

-   La filogenia permite delimitar unidades evolutivas reales para la toma de decisiones.
-   Sin este marco, se podrían subestimar — o sobrestimar — los niveles reales de biodiversidad.

# Síntesis

## Ideas clave de la clase {.smaller}

::: incremental
1.  La **sistemática** estudia el parentesco evolutivo; la **taxonomía** describe y nombra.
2.  La **nomenclatura binomial** y el ICZN estandarizan los nombres científicos.
3.  Un **árbol filogenético** es una hipótesis de parentesco, con raíz, nodos, ramas, puntas y clados.
4.  Solo los grupos **monofiléticos** son taxonómicamente válidos bajo el enfoque filogenético moderno.
5.  La distinción entre homología y analogía es esencial para no confundir evidencia evolutiva real.
6.  Los datos moleculares **reorganizaron radicalmente** la clasificación de los invertebrados (Ecdysozoa / Lophotrochozoa). <https://pmc.ncbi.nlm.nih.gov/articles/PMC2614232/>
7.  La filogenia es hoy **indispensable** para la taxonomía, la conservación y el estudio evolutivo de los invertebrados.
:::

## ¡Gracias! {.center background-color="#0B4F6C"}

::: {style="color:white; text-align:center; font-size:1.2em;"}
Preguntas y discusión
:::
